【裁判字號】    89,訴,454
【裁判日期】    900306
【裁判案由】    分割共有物
【裁判全文】
臺灣臺南地方法院民事判決  八十九年度訴字第四五四號
    原      告  丁○○
                戊○○
                庚○○
                己○○
    共      同
    訴訟代理人  吳春生律師
                丙○○        .
    被      告  甲○○        .
                辛○○        住台北市大安區○○○路○段一四八巷十號六樓
                乙○○        住台北市○○路一五五巷二十五號
                壬○○        住台北市○○○路二九０巷六二號五樓
    共      同
    訴訟代理人  蘇陳俊哲律師
右當事人間請求分割共有物事件，本院判決如左：
      主      文
兩造共有坐落台南縣東山鄉○○段三一七地號、地目建、面積零點零肆伍壹伍壹公頃
之土地，按附圖一所示方法分割，即：
編號Ａ部分面積零點零零肆柒貳捌公頃，分歸被告乙○○取得；
編號Ｂ部分面積零點零零玖參零玖公頃，分歸被告辛○○取得；
編號Ｃ部分面積零點零壹零零貳零公頃，分歸被告壬○○取得；
編號Ｄ部分面積零點零壹參零零伍公頃，分歸原告己○○、庚○○、戊○○、丁○○
按原應有部分比例保持共有；
編號Ｅ部分面積零點零零捌零捌玖公頃，分歸被告甲○○取得。
訴訟費用由兩造按附表所示應有部分比例負擔。
      事      實
甲、原告方面：
  一、聲明：
    （一）兩造共有坐落台南縣東山鄉○○段三一七地號、面積四五一．五一平方公
          尺建地准予分割，分割方法如附圖二所示Ｅ部分面積一三０．０五平方公
          尺分由原告己○○、庚○○、戊○○、丁○○共同取得，Ｄ部分面積一０
          ０．二０平方公尺分由被告壬○○取得；Ｃ部分面積四七．二八平方公尺
          分由被告乙○○取得；Ｂ部分面積八０．九０平方公尺分由被告甲○○取
          得；Ａ部分面積九三．０九平方公尺分由被告辛○○取得。
    （二）訴訟費用由被告負擔。
  二、陳述：
    （一）坐落台南縣東山鄉○○段三一七地號土地為兩造所共有，各人之應有部分
          為如附表一所示，而該土地之地目為建地，依其使用目的並非不能分割，
          兩造又未訂有契約不予分割，原告為求利用土地迭經請求被告等協議分割
          ，但被告等則置之不理，爰依法訴請裁判分割。
    （二）又原告戊○○、丁○○、己○○、庚○○均屬兄弟關係，應有部分面積不
          大，如予隔離，顯難利用，故原告丁○○、戊○○、庚○○已以書面表示
          如將來與其他共有人分割完畢，即願將其應有部分，贈與移轉與原告李瑞
          興，故請求原告四人部分仍保持共有關係，且同段三０二地號之土地，亦
          有部分面積由原告兄弟使用中，故請將附圖二所示Ｅ部分，分歸原告李瑞
          興等人保持共有，以求整體利用，另附圖二Ｄ部分土地上已蓋有被告陳瑞
          忠之房屋，Ｂ部分蓋有被告甲○○之房屋、Ａ部分亦毗鄰被告辛○○之母
          所有之房屋。故原告所提之分割方案，較符合目前使用現狀及各共有人之
          利益。
    （三）對被告主張之答辯：被告等所提之分割方案，主張將附圖三所示Ｆ部分分
          歸原告取得，其著眼點係以原告所提之分割方案，勢將渠等之建物拆除云
          云，惟查：
          (1)被告所提之分割方案，對原告極不公平，雖渠謂幾年後有新設道路開闢
            ，屆時原告自有出路，但此係都市計畫，縱然有之，亦僅係計畫而已，
            在尚未開闢完成前，均屬不確定之事實，不應以此因素列入考量。
          (2)縱令將該附圖三所示Ｆ部分，分由原告取得，亦必拆除壬○○及乙○○
            之房子，此觀白河地政事務所現有建物實測圖自明。
          (3)依其分割方案，為使附圖三所示Ｆ部分留有通路，尚須劃出Ｅ部分作為
            通路，此部分之面積仍須保持共有，不但浪費土地，且系爭土地面積本
            已不大，如再留該通路，面積由各共有人負擔，各共有人亦未必同意，
            又通路既保持共有，則日後必生亂源。而分割共有物訴訟之目的，原即
            在消滅共有關係，如再保留部分共有，與訴之目的不合，此迭經最高法
            院著有判例可參。
          (4)足見被告之分割方案，顯不可採，而原告之分割方案使各共有人皆可面
            臨道路，最為公平，至於部分共有人之建物恐遭拆除，固屬事實，但若
            依原告所主張之方案分割，僅被告甲○○之鐵皮房屋被拆除（即附圖四
            所示Ｇ部分），反之，若依被告之分割方案，則可能被拆除者有壬○○
            及乙○○（即附圖四所示Ｂ、Ｃ、Ｅ、Ｆ部分），況以，甲○○位於附
            圖四所示Ｇ部分之建物係鐵皮造，且充作碾米廠之用，而該碾米機械可
            予拆卸移動，至於鐵皮牆面更可移動，為求土地方割後將來永續利用，
            稍作調整，本即分割共有物所不可避免之情形。
          (5)從而，如將兩造之分割方案，合併成第三案即如附圖一所示，則其優點
            為：
            共有人皆可面臨道路，價值無分軒輊，最為公平。
            甲○○所分得之部分，其上已有其鐵皮造建物，且其已跨越臨地三０
              二地號土地使用，將來三０二地號土地如再分割，其可合併使用，地
              形愈見完整。
            原告所分得部分，雖可能已遭甲○○前開建物占用，但因係鐵皮造，
              應可移動，已如前述，又原告於鄰地三０二地號土地亦約有二．三坪
              土地之持分，將來亦可作為彌補後端截角之缺陷。
            可完全消滅共有關係，符合訴之目的。
  三、證據：提出土地登記謄本、律師函、贈與協議書各一件及戶籍謄本四件等為證
      。
乙、被告方面：
  一、聲明：
    （一）兩造共有坐落台南縣東山鄉○○段三一七地號、建、面積四五一．五一平
          方公尺土地准予分割。其分割方法為：如附圖三所示編號Ａ面積三八．０
          一平方公尺分歸被告乙○○取得，編號Ｂ面積四０．四四平方公尺分歸被
          告甲○○取得，編號Ｃ面積八六．二九平方公尺分歸被告辛○○取得，編
          號Ｄ面積八八．五七平方公尺分歸被告壬○○取得，編號Ｅ面積三九．二
          六平方公尺，由兩造仍按原有比例繼續保持共有，編號Ｆ面積一二二．四
          ０平方公尺分歸原告己○○、庚○○、戊○○、丁○○保持共有，編號Ｂ
          面積三六．四九平方公尺分歸被告甲○○取得。
    （二）訴訟費用由原告負擔。
  二、陳述：
    （一）原告所提分割方案，固非無見，但其主張分歸其取得附圖二Ａ部分，適為
          被告甲○○所營「陳合發碾米工廠」廠房所在，則被告甲○○之廠房顯將
          難逃被拆除惡運，如此一來勢必危害該碾米廠之營運，影響所及連帶使被
          告甲○○之家庭生計難予為繼，其不利被告甲○○，莫此為甚！故而原告
          主張之分割方案已難謂洽。抑且如果依原告主張之方案而為分割，則分歸
          各人取得部分均呈狹長型亦難利用，尤影響土地之經濟價值。益徵原告之
          分割方案殊非妥適。
    （二）次查系爭土地本屬水塘，乃原告等之先人所有，因被告先人有意在該地蓋
          屋居住，及建造碾米廠經商，經徵得原告先人之同意予以售讓。而被告等
          之先人一俟取得土地後，即將水塘廢棄，並運土填平，嗣鳩工興建房屋及
          廠房。是系爭土地既因被告等之先人改良後始有今日規模，足見兩造之先
          人間，就系爭土地確有分管之合意，因此原告容有請求分割共有物之權利
          ，但不得遽爾爭取被告甲○○管用之土地，以免造成甲○○之損害。
    （三）被告甲○○為保護廠房庶免被拆，乃於本（八十九）五月十六日另提一分
          割方案，雖  鈞院認該方案不盡公平，然被告甲○○為求全，爰修正其分
          割方案為附圖三所示，即願自被告壬○○所有二層樓房南側起拆除部分廠
          房以闢一條三米寬之共有道路，俾供原告通行，而便管用土地，以期減輕
          損害，並符公平之旨。而被告所提如附圖三所示之方案，因編號Ｅ所示部
          分係三米寬共有道路，以是原告分得土地與公路（即東山鄉興路）已有適
          宜聯結。況系爭土地毗鄰之同段三０二地號土地亦有一條東西向計劃道路
          ，則分歸原告取得之土地日後勢將四通八達，其價值不言可喻。
    （四）台南縣白河地政事務所八十九年四月十八日土地複丈成果圖即第二方案編
          號Ａ１所示分歸辛○○取得部分，有被告乙○○之加強磚造二層樓房一棟
          ，又編號Ｂ１所示分歸甲○○取得部分，亦有被告辛○○之加強磚造二層
          樓房一棟，而編號Ｅ１所示分歸原告等人共同取得部分，則為被告甲○○
          所營陳合發碾米工廠廠房所在。是以，果依該方案予以分割，權利益趨複
          雜，不惟在被告間仍將紛爭不斷，且造成甲○○之廠房難逃被拆除之惡運
          ，影響被告甲○○生計殊甚！顯失分割管用之意義。況分歸原告等人取得
          之Ｅ部分形成銳角三角形，亦有礙該地利用價值。從而，依被告所見，自
          以依台南縣白河地政事務所測繪之第一方案即附圖四所示分歸，始符公平
          之旨並合乎系爭土地之使用現況為適宜，因依附圖四所示之方案分割，容
          或可能造成分歸原告取得之土地為袋地，但其東側毗鄰之同段三０二地號
          土地有一條東西向計劃道路，現雖尚未開設，但究屬指日可待，倘原告能
          念在數十年來向無使用系爭土地必要之情形，而稍安勿躁，則系爭土地日
          後當可獲致合理解決。
    （五）不然，被告甲○○及壬○○二人，願以渠等二人所有坐落同段三０二地號
          土地之應有部分，各勻出與原告在系爭土地之持分相等之土地面積與原告
          互易，以確保系爭土地被告權益之完整，並達成原告等告老還鄉之願望。
          再不然，依目前不動產景氣之低迷，系爭土地之價格，約在每坪新台幣（
          下同）八萬元左右，被告甲○○為日後生計著想，願勉力以該價格承購原
          告就系爭土地所有之持分，以圓創業美夢。而被告甲○○、壬○○仍願以
          毗鄰同段三０二地號土地之持分，與系爭土地原告之持分互易方式，俾合
          理解決系爭土地之分割，用維雙方素日情誼。
  三、證據：提出土地所有權狀二件、建築改良物所有權狀二件、營業執照一件、營
      利事業登記證一件、土地登記謄本二件等為證。
丙、本院依職權囑託台南縣白河地政事務所測量系爭土地上之建物坐落位置及面積並
    製作分割方案圖；又函台南縣政府查詢系爭土地上之建物於建造時有無提出土地
    共有人之使用同意書。
      理      由
一、原告主張坐落台南縣東山鄉○○段三一七地號、地目建、面積四五一‧五一平方
    公尺土地，為兩造所共有，各共有人之應有部分如附表所示，依其使用目的並無
    不能分割之情形，且兩造就系爭土地亦無不分割之約定，然迄今尚無法達成協議
    分割系爭土地等情，有土地登記謄本在卷可稽，復為被告所不爭執，而依兩造在
    本件訴訟進行中所主張之分割方案，兩造確實無法達成協議分割系爭土地無訛，
    自堪信原告之上開主張為真實。
二、按各共有人得隨時請求分割共有物；又共有物之分割方法，不能協議決定者，法
    院得因任何共有人之聲請，命為原物之分配。民法第八百二十三條第一項前段、
    第八百二十四條第二項第一款分別定有明文。本件系爭土地為兩造所共有，雙方
    既未定有不分割之特約，亦無因物之使用目的不能分割情事；茲兩造復不能達成
    分割協議，則原告起訴請求裁判分割，按諸前開說明，自無不合。
三、經查，系爭土地之西側面臨台南縣東山鄉○○路，南側、北側及東側均無道路，
    其上有如附圖四Ｂ、Ｃ、Ｄ、Ｅ、Ｆ、Ｇ部分所示之建物，分別為被告乙○○（
    Ｂ與Ｃ部分）、辛○○、壬○○（Ｅ與Ｆ部分）、甲○○所有，其餘即Ａ部分則
    為空地等情，業經本院會同台南縣白河地政事務所派員勘測明確，製有勘驗筆錄
    及現場略圖與土地複丈成果圖附卷可憑，復為兩造所不爭執。經審酌上開情狀，
    及各共有人應有部分之面積、使用系爭土地之現況、各人分得部分方正完整利於
    建築使用，並兼顧各共有人分得部分之通行便利及單獨分得實際能充分利用之面
    積，以增加分得土地使用上之經濟效益，且原告表明就分得部分願再保持共有關
    係各情，本院認如附圖一所示之分割方法，較符合系爭地分割之整體效益。
四、至被告雖以如附圖一所示方案分割，各共有人所分得之土地上均有他人之建物，
    顯不利於土地用利用為理由，主張依如附圖三所示分割方案分割云云。然按分割
    共有物並不受分管契約之拘束，惟儘量依各共有人使用現狀定分割方法，以維持
    現狀，減少共有人所受損害，雖不失為裁判分割斟酌之一種原則。然查：如前所
    述，系爭土地僅有西側面臨道路，若依如附圖三所示之方案分割，則原告所分得
    之Ｆ部分因無路可通行，故須再預留三米寬之道路保持共有，惟系爭土共有人依
    其應有部分比例所能分得之土地積並不大，若再預留通路，勢必造成各共有人面
    積之減少，且對原告而言，亦不甚公平；況坐落系爭土地上被告乙○○、辛○○
    、壬○○之二層樓房，係於五十幾年間所建造，距今已逾三十年，而甲○○所有
    之碾米廠（附圖四所示Ｇ部分）係鋼骨造，故縱將該等建物拆除，於社會經濟及
    共有人之利益應影響不大。且如附表四所示甲○○、壬○○所有建物所占有之面
    積亦超過其應有部分，復將各分割圖與附圖四所示建物現況圖套繪相較之下，若
    遷就其中一人之建物，則其他共有人之建物即不免拆除，而分割共有物之訴，係
    為使共有關係變為單獨所有，故以原物分配於各共有人時，應顧及均衡原則，並
    須就各共有人應有部分之比例、有無明示或默示之分管契約等因素加以考量，本
    件系爭土地若依被告所主張之如附圖三所示之方案分割，因須於系爭土地中間預
    留三公尺以上之道路，則各共有人所能分得之土地，比按如附圖一所示之方案所
    能分得之土地更小，且分割後亦須拆除被告甲○○、壬○○之建物而無法保留；
    是被告主張依附圖三所示之方案分割系爭土地，較如附圖一所示之方案分割更不
    合理，徒增日後之紛爭，自不符合整體之利益，顯非可採；自應認依如附圖一所
    示之分割方案，較符合公平之原則，而可採信。
五、綜上所述，原告主張系爭土地，兩造並無不分割之特約，又無不能分割之情事，
    自屬可信；則原告訴請裁判分割系爭土地，自無不合；本院審酌兩造之應有部分
    之比例及使用現狀，全體共有人分得之土地地形均完整並面臨道路，有利於將來
    建築使用，且各共有人分得之土地均面臨道路，應無價值差異，及使系爭土地可
    充分利用並達最大經濟利益，並符合共有人分割之利益等情，認分割方法以如附
    圖一所示之方案為妥適：即編號Ａ部分面積零點零零肆柒貳捌公頃，分歸被告乙○○取得；編號Ｂ部分面積零點零零玖參零玖公頃，分歸被告辛○○取得；編號
    Ｃ部分面積零點零壹零零貳零公頃，分歸被告壬○○取得；編號Ｄ部分面積零點
    零壹參零零伍公頃，分歸原告己○○、庚○○、戊○○、丁○○按原應有部分比
    例保持共有；編號Ｅ部分面積零點零零捌零捌玖公頃，分歸被告甲○○取得；爰
    判決如主文所示。
六、本件雖准原告之請求准予分割系爭土地，但被告等行為，按當時之訴訟程度，確
    為伸張或防衛其權利所必要，爰依民事訴訟法第八十一條第二款規定，命勝訴之
    原告亦負擔一部分（即按其應有部分比例）之訴訟費用，併此明。
七、據上論結，原告之訴為有理由，並依民事訴訟法第七十八條、第八十一條第二款
    、第八十五條第一項但書，判決如主文。
中      華      民      國    九十      年      三      月      六      日
                            臺灣臺南地方法院民事第二庭
~B法      官  洪碧雀
右為正本係照原本作成
如對本判決上訴，須於判決送達後廿日內向本院提出上訴狀
中      華      民      國    九十      年      三      月      六      日
~B法院書記官  陳麗玲
~F0
~T48
┌───────────────────────────────────┐
│附表：兩造應有部分比例                                                │
├───┬─────┬────────────┬────────────┤
│編  號│共  有  人│  應  有  部  分  比  例│   備              註   │
├───┼─────┼────────────┼────────────┤
│  一  │丁○○    │十二分之一              │應有部分比例共1590/5520 │
├───┼─────┼────────────┤                        │
│  二  │戊○○    │十二分之一              │分割後保持共有，取得附圖│
├───┼─────┼────────────┤                        │
│  三  │庚○○    │五五二０分之七０        │一Ｅ部分。              │
├───┼─────┼────────────┤                        │
│  四  │己○○    │五五二０分六００        │                        │
├───┼─────┼────────────┼────────────┤
│  五  │甲○○    │五五二０分之九八九      │                        │
├───┼─────┼────────────┼────────────┤
│  六  │辛○○    │五五二０分之一一三八    │                        │
├───┼─────┼────────────┼────────────┤
│  七  │乙○○    │五五二０分之五七八      │                        │
├───┼─────┼────────────┼────────────┤
│  八  │壬○○    │五五二０分之一二二五    │                        │
└───┴─────┴────────────┴────────────┘


司法院資訊處製作；財團法人民間司法改革基金會備份。
